【裁判字號】    90,台上,900
【裁判日期】    900524
【裁判案由】    塗銷土地所有權移轉登記等
【裁判全文】
最高法院民事判決                                  九十年度台上字第九○○號
    上  訴  人  甲 ○ ○
    上  訴  人  乙 ○ ○
                丙○○○
右當事人間請求塗銷土地所有權移轉登記等事件，兩造對於中華民國八十八年十月三
十日台灣高等法院台南分院第二審判決（八十七年度上字第二○九號），各自提起上
訴，本院判決如左：
    主  文
原判決關於(一)駁回上訴人甲○○請求上訴人乙○○給付新台幣壹佰萬元本息之上訴，
(二)撤銷上訴人乙○○與丙○○○間之買賣及移轉所有權行為，(三)命上訴人丙○○○辦
理塗銷登記，及各該訴訟費用部分廢棄，發回台灣高等法院台南分院。
    理  由
本件上訴人甲○○主張：伊在訴外人嘉義市第四信用合作社（下稱嘉市四信）設有活
期儲蓄存款帳戶，內有存款新台幣（下同）一百萬元。對造上訴人乙○○於民國八十
一年間購買坐落嘉義市○○段第三三○－二號土地及其上同市北社尾六四八－三號房
屋（下稱系爭房地），竟與對造上訴人丙○○○私自領出上開存款支付系爭房地之價
金，侵害伊之權利，乙○○並有無法律上原因而受利益情形。倘認伊同意乙○○領取
上開存款，伊與乙○○間即有借貸關係。又丙○○○明知伊對乙○○有一百萬元債權
，仍於八十三年十二月二十一日向知情之乙○○購買系爭土地，於八十四年二月八日
購買系爭房屋，土地部分於同年月四日，房屋部分於同年月二十七日，分別辦妥所有
權移轉登記，損害伊之債權等情。依侵權行為、不當得利、借貸之法律關係，求為命
乙○○給付伊一百萬元並加付法定遲延利息；及依民法第二百四十四條第二項規定，
求為將乙○○、丙○○○就系爭房地所為買賣及移轉所有權之行為撤銷，並命丙○○
○、乙○○塗銷系爭房地所有權移轉登記之判決（甲○○請求乙○○塗銷系爭房地所
有權移轉登記部分，原審維持第一審所為甲○○敗訴之判決，甲○○並未提起第三審
上訴，該部分業已確定）。
上訴人乙○○、丙○○○則以：乙○○未領取甲○○存於嘉市四信之一百萬元存款，
亦未向甲○○借貸一百萬元。又系爭房地係丙○○○出資購買，信託登記於乙○○名
下，乙○○將之返還丙○○○，並無任何不法等語，資為抗辯。
原審將第一審所為甲○○敗訴之判決，一部予以廢棄，改判撤銷乙○○、丙○○○就
系爭房地所為買賣及移轉所有權之行為，並命丙○○○塗銷所有權移轉登記；一部予
以維持，駁回甲○○請求乙○○給付一百萬元本息之上訴，係以：甲○○主張伊在嘉
市四信設有活期儲蓄存款帳戶，其內存款被領出一百萬元之事實，有存摺可證，該一
百萬元係乙○○、丙○○○分別提領，由乙○○持以支付系爭房地之價金，業經乙○
○、丙○○○於台灣嘉義地方法院檢察署八十四年度偵字第四三二八號刑事案件偵查
時陳述綦詳，並經證人李淑惠於該案件證述屬實。系爭房地之價金共計五百五十萬元
，乙○○持甲○○之一百萬元支付系爭房地之價金，乙○○與甲○○自係共同出資，
應依各人出資比例共有系爭房地，甲○○對系爭房地即有五十五分之十之權利。丙○
○○明知甲○○出資一百萬元購買系爭房地，對於系爭房地有五十五分之十之權利，
仍於八十三年十二月二十一日及八十四年二月八日向知情之乙○○購買系爭房地，土
地部分於八十四年二月四日，房屋部分於同年月二十七日，分別辦妥所有權移轉登記
，自有損害於甲○○之權利，甲○○依民法第二百四十二條、第二百四十四條第二項
規定請求撤銷丙○○○、乙○○就系爭房地所為買賣及移轉所有權之行為，並請求丙
○○○塗銷所有權移轉登記，為有理由，應予准許。次查甲○○係與乙○○共同出資
購買系爭房地，且同意乙○○以系爭一百萬元支付系爭房地之價金，彼等二人間自無
借貸關係存在，乙○○對於甲○○亦無侵權行為或不當得利情事。甲○○依借貸、侵
權行為及不當得利之法律關係，請求乙○○給付一百萬元並加付法定遲延利息，為無
理由，不應准許等詞，為其判斷之基礎。
查甲○○於事實審係主張：乙○○及丙○○○私自領取伊之存款一百萬元支付系爭房
地之價金，侵害伊之權利，乙○○並有無法律上原因而受利益情形，倘認伊同意乙○
○領取系爭存款，伊與乙○○間自有借貸關係，爰依侵權行為、不當得利、借貸之法
律關係，請求乙○○給付一百萬元及加付法定遲延利息。又丙○○○明知伊對乙○○
有一百萬元債權，仍向知情之乙○○購買系爭房地，損害伊之債權，伊得依民法第二
百四十四條第二項規定行使權利等語（見一審卷一○五頁以下，原審卷三六頁以下）
，並未主張伊與乙○○共同出資購買系爭房地，伊出資一百萬元，對系爭房地有五十
五分之十之權利。原審竟認作主張事實，認定甲○○與乙○○係共同出資購買系爭房
地，甲○○就系爭房地有五十五分之十之權利，進而據此分別為兩造部分勝訴及部分
敗訴之判決，殊有未合。兩造上訴論旨，各自指摘上開於其不利部分之原判決不當，
求予廢棄，均非無理由。
據上論結，本件兩造上訴均有理由，依民事訴訟法第四百七十七條第一項、第四百七
十八條第一項，判決如主文。
中      華      民      國     九十     年      五      月    二十四    日
                              最高法院民事第三庭
                                  審判長法官  林  奇  福
                                        法官  陳  國  禎
                                        法官  李  彥  文
                                        法官  陳  重  瑜
                                        法官  劉  福  聲
      右正本證明與原本無異
                                              書  記  官
中      華      民      國     九十     年      六      月     十一     日
                                                                        Ｂ


司法院資訊處製作；財團法人民間司法改革基金會備份。
